【裁判字號】    96,上,579
【裁判日期】    970227
【裁判案由】    侵權行為損害賠償
【裁判全文】
臺灣高等法院民事判決                   96年度上字第579號
上  訴  人  丁○○
（即被上訴人）
訴訟代理人  謝財興律師
上  訴  人  昇邦營造股份有限公司
（即被上訴人）
法定代理人  丙○○
上  訴  人  甲○○
（即被上訴人）
被上訴人    旭田實業有限公司
法定代理人  甲○○
被上訴人    乙○○
前列4人共同
訴訟代理人  徐松龍律師
上列當事人間侵權行為損害賠償事件，兩造對於中華民國96年 5
月25日台灣台北地方法院96年度訴字第1528號第一審判決各自提
起上訴，經本院於97年2月13日言詞辯論終結，並判決如下：
    主    文
兩造上訴均駁回。
第二審訴訟費用由兩造各自負擔。
    事實及理由
一、上訴人（即被上訴人）丁○○主張：
  (一)臺北市自來水事業處工程總隊所辦理位於臺北縣新店市○○
    路 127號之「物料倉庫新建工程」（下稱系爭工程），由被
    上訴人昇邦營造股份有限公司（下稱昇邦公司）得標，昇邦
    公司再將該工程之鋼構工程轉包予被上訴人旭田實業有限公
    司（下稱旭田公司），旭田公司復將鋼構之安裝轉包予訴外
    人寶捷工程有限公司（下稱寶捷公司），而被上訴人乙○○
    係昇邦公司之工地負責人，被上訴人甲○○係旭田公司之負
    責人，訴外人莊文清則係寶捷公司之負責人。上訴人之子即
    被害人謝坤華於民國93年8月7日上午9時許，受寶捷公司之
    指示前往上址進行鋼構安裝工作時，乙○○、甲○○及莊文
    清，未遵守勞工衛生法關於保護勞工安全之規定，未設置施
    工架或使用高空作業車、安全上下設備供勞工使用，對作業
    場所地面突出之鋼筋未採取彎曲、加蓋或加裝防護套等防護
    措施，又未派駐經訓練合格的鋼構組配作業主管於現場監督
    勞工作業，適謝坤華於前開時、地，因腹部不適欲如廁，將
    安全母帶索解開，自該鋼構B6鋼柱托板下降至地面時，不慎
    踩空墜落，而為突出地面之一根長60公分之6號鋼筋自左胸
    刺穿至右背部，雖送醫急救仍不治死亡。乙○○、甲○○及
    莊清文依民法第184條第1、2項及第185條之規定，應負共同
    侵權行為損害賠償之責，昇邦公司為乙○○之僱用人、旭田
    公司為甲○○之僱用人、寶捷公司為莊文清之僱用人，依民
    法第188條之規定亦應負連帶賠償之責。是依民法第184條、
    第185條、第188條、第192條、第194條規定，被上訴人及訴
    外人寶捷公司、莊清文應連帶賠償上訴人殯葬費新臺幣（下
    同）409,000元、法定扶養費123,333元及精神慰撫金400萬
    元，因寶捷公司及莊文清已與上訴人達成和解，並賠償上訴
    人150萬元，扣除150萬元，被上訴人尚應連帶給付上訴人
    3,032,333元。
  (二)甲○○雖登記為旭田公司之負責人，實際上為旭田公司執行
    工地衛生安全之人，為旭田公司之受僱人，旭田公司應負僱
    用人之責任。被上訴人自始未做好工地安全措施，就事故之
    因果影響力而言，早已存在且為直接因果關係之原因，謝坤
    華之行為縱有過失，亦不及於負擔4分之1責任之程度。本件
    工安事故，與一般被害人與侵權行為人原無契約關係之車禍
    事故性質不同，被上訴人為工作物之承攬人，依工安法令不
    僅有防止災害發生之義務，且依與業主間之承攬契約，行為
    人既得自業主受領安裝工地安全設施之經費，則被上訴人更
    有依契約事先積極防災之義務，故被上訴人未提供勞工安全
    工作設備之行為，乃釀成職災之主因，應負絕大部分之責任
    。原判決直接令乙○○、甲○○、昇邦公司負擔精神慰撫金
    200萬元，後又扣除莊文清已付金額， 前後矛盾。原判決核
    定之精神慰撫金，若含莊文清及寶捷公司應負擔之責任金額
    全部為200萬元，則低於一般社會認知標準，並不合理 。上
    訴人願將精神慰撫金，按一般社會認知之標準減縮為向莊文
    清、寶捷公司及本件被上訴人共請求300萬元， 即被上訴人
    與莊文清、寶捷公司應連帶給付上訴人之金額全部為
    3,465,072元 (精神慰撫金3,000,000元＋殯葬費386,660元
    ＋扶養費78,412元)。被上訴人至少應負擔9/10即3,465,072
    元×9/10＝3,118,565元之責任，扣除莊文清、寶捷公司已
    付之150萬元，被上訴4人共應連帶給付1,618,565元（
    3,118,565元－1,500,000元＝1,618,565元）。扣除原審上
    訴人勝訴金額348,804元後，被上訴人應再給付上訴人
    1,269,761元。退而言之，被上訴人已於審理中承認損害賠
    償總額為300萬元，扣除已賠償之150萬元後，被上訴人至少
    有給付100萬元之義務，扣除原審已判決被上訴人應給付之
    348,804元後，被上訴人最少應再給付上訴人651,196元。
  (三)對於對造上訴所為之答辯：
    被上訴人令被害人謝坤華等勞工進入系爭工作場所時，違背
    保謢他人生命之勞工安全衛生法令，被上訴人之行為乃發生
    本件死亡事故之先行、直接且必然之原因，任何在此高度危
    險中工作之勞工，稍有不慎之偶然因素，就會導致死亡。謝
    坤華因腹痛急需如廁而逕下降至地面之行為，只不過證實該
    高度危險早已存在之偶然因素而已。上訴人係因謝坤華侵權
    致死之損害事實，依民法第192條第1、2項第194條之規定，
    對被上訴人昇邦公司等人直接取得請求賠償之債權，此等請
    求權既非謝坤華過世後遺留之債權，不論被上訴人昇邦公司
    主張之逾期罰款與謝坤華之死亡有無關係，昇邦公司既對上
    訴人無任何債權，即無主張抵銷之餘地。又昇邦公司所主張
    之逾期罰款，非本件侵權行為事實之損害（本件侵權行為之
    唯一損害事實，乃謝坤華之死亡），昇邦公司主張之逾期罰
    款，乃昇邦公司怠於改善工地安全，對定作人所生之契約遲
    延賠償，非被害人與加害人（即被上訴人等）共同成立之損
    害，故無民法第217條過失相抵之適用。
二、被上訴人（即上訴人）昇邦公司、甲○○及被上訴人旭田公
    司、乙○○則以：
  (一)本件事故肇因於謝坤華於施工中，擅將配戴之安全帶自安全
    母索解開並違規自鋼柱上下，致發生失足墜落，謝坤華就事
    故之發生應負2分之1之過失比例，依民法第 217條之規定，
    應依法酌減賠償金額。謝坤華對於本件損害之發生具有過失
    ，致昇邦公司因停工受有工程逾期罰款之損害1,853,184元
    ，昇邦公司應負2分之1之責任，故於 926,592元範圍內主張
    抵銷。
  (二)丁○○育有子女9人、且時年82歲、未與謝坤華同居，原判
    決就丁○○之餘命年數、是否與謝坤華同居等家屬間之關係
    ，未併予審酌，就精神慰撫金之酌定，實屬過高等語資為抗
    辯。
三、丁○○起訴請求被上訴人與訴外人寶捷公司、莊清文連帶賠
    償殯葬費409,000元、法定扶養費123,333元及精神慰撫金
    400萬元，因寶捷公司及莊文清已與丁○○達成和解並賠償
    150萬元，扣除該150萬元部分，被上訴人應連帶賠償丁○○
    3,032,333元及法定遲延利息。原判決命被上訴人乙○○、
    被上訴人（即上訴人）昇邦公司及甲○○賠償348,804元本
    息，駁回丁○○其餘之請求，丁○○就其敗訴中之
    1,269,761元本息提起上訴，其上訴聲明為：(一)原判決不利
    於上訴人丁○○部分廢棄。(二)上開廢棄部分，被上訴人乙○
    ○、甲○○應再連帶給付丁○○1,269,761元及自94年11月
    15日起至清償日止，按週年利率5%計算之利息。(三)第一項廢
    棄部分，被上訴人乙○○、昇邦公司應再連帶給付丁○○
    1,269,761元及自94年11月15日起至清償日止按週年利率5%
    計算之利息。(四)第一項廢棄部分，被上訴人甲○○、旭田公
    司應再連帶給付丁○○1,269,761元及自94年11月15日起至
    清償日止，按週年利率5%計算之利息。(五)第2、3、4項給付
    ，於被上訴人乙○○、昇邦公司、甲○○、旭田公司其中1
    人給付時，他人於清償範圍內同免其責任。答辯聲明：駁回
    對造之上訴。昇邦公司及甲○○對其敗訴部分亦提起上訴，
    其上訴聲明為：(一)原判決不利於上訴人昇邦公司、甲○○部
    分廢棄。(二)上開廢棄部分，被上訴人丁○○於第一審之訴及
    假執行之聲請均駁回。(三)如受不利判決，願供擔保請准免為
    假執行之宣告。昇邦公司、旭田公司、甲○○、乙○○對丁
    ○○上訴部分之答辯聲明為：上訴駁回。
四、兩造不爭之事實：
  (一)被上訴人乙○○係昇邦公司之工地主任，為工地現場負責人
    ，甲○○係旭田公司負責人，訴外人莊文清則係寶捷公司之
    負責人，昇邦公司向臺北市自來水事業處工程總隊承攬「物
    料倉庫新建工程」後，再將該工程之鋼構工程轉包予旭田公
    司，旭田公司復將鋼構之組裝部分轉包予寶捷公司。被害人
    謝坤華於93年8月7日上 午9時許，受寶捷公司之指示前往上
    址進行鋼構安裝工作時，因腹部不適欲如廁，將身上之安全
    帶自安全母索解開，自該鋼構B6鋼柱托板下降至地面時，不
    慎踩空墜落，而為突出地面之一根長60公分之 6號鋼筋自左
    胸刺穿至右背部，並因失血性休克而死亡。乙○○、甲○○
    及訴外人莊文清因犯刑法第276條第2項之業務過失致死罪，
    經台灣台北地方法院（以下簡稱台北地院）94年度勞安訴字
    第1453號刑事判決其3人各處有期徒刑5月，並得易科罰金，
    莊文清則緩刑3年確定在案。
  (二)兩造同意丁○○之扶養費用每年以111,000元計算。
  (三)謝坤華之殯葬費係由丁○○支付。
  (四)丁○○於謝坤華死亡時為82歲，依內政部統計處所編製93年
    台灣地區簡易生命表，丁○○之平均餘命為7.5年。
五、兩造爭點之論述：
  經原審判決後，丁○○對於旭田公司無庸負賠償責任不服，而
  兩造對於原判決之過失比例、及慰撫金之核定亦有爭執，昇邦
  公司及甲○○另主張以違約罰款抵銷。爰僅就兩造爭執部分論
  述如下：
  (一)甲○○係旭田公司之負責人，並非旭田公司之受僱人，丁○
    ○主張旭田公司應與甲○○連帶負賠償責任，並不可採：丁
    ○○主張甲○○乃旭田公司依勞工安全衛生法第14條「雇主
    應依中央主管機關之規定，設置勞工安全衛生人員」規定，
    指定擔任系爭工地勞工安全衛生工作之人，為旭田公司之受
    僱人云云，並舉「寶捷工程有限公司所僱勞工謝坤華從事鋼
    構安裝作業墬落遭鋼筋穿刺致死職業災害檢查報告書」（以
    下簡稱檢查報告書）為證。惟查，依檢查報告書所載，旭田
    公司並未派駐人員於工地現場，亦無作業主管，甲○○雖為
    旭田公司管理體系中之勞工安全衛生人員，但「自動檢查」
    部分，未於本工程實施（本院卷第20頁反面）。刑事判決固
    依業務過失致死罪判處甲○○有期徒刑5月確定，但刑事判
    決係認定甲○○為旭田公司之負責人（原審卷第4頁）並非
    受僱人，且甲○○尚因未派駐任何人員在工地現場監督工地
    安全之疏失而獲罪。況，檢查報告書記載甲○○係事業之經
    營負責人（本院卷第20頁正反面），依勞工安全衛生法第2
    條第2項之名詞定義：「本法所稱雇主，謂事業主或事業之
    經營負責人。」，準此，甲○○應係雇主而非受僱人甚明。
    從而，丁○○主張甲○○係旭田公司之受僱人，旭田公司應
    依民法第188條規定與受僱人甲○○連帶負賠償責任云云，
    並不可採，丁○○此部分之上訴，為無理由。
  (二)原審判決認謝坤華就本件職業災害應負之過失比例為4分之1
    ，應屬允當：
    1.證人莊文清於刑事案件審理時證稱：「（如果組裝上去，
      施工人員的安全帶是否要扣在安全母索上？）是的。（安
      全帶有扣在安全母索時，如果發生墜落情況，是否會直接
      墜落地面？）不會。（你們組裝上去時，上下有無一定路
      線？）有，有臨時爬梯。」等語（見刑事卷第 126頁正反
      面），證人潘東益亦證稱：「（這些工人施工過中之安全
      事項你是否也要管理？）我會提醒他們，工人上下我會要
      求他們安全帶要扣著。（工人上下組裝鋼構應由何處上下
      ？）臨時爬梯。臨時爬梯設在廠房最後面」、「（你有無
      告訴那些工人在上下爬梯的行徑到施工地點？）沒有，他
      們要怎麼走我不知道，只要他們將安全帶扣上安全鎖就可
      以安全走動。」等語（見刑事卷第 140頁），此外，系爭
      工程之屋頂大樑部分確有拉設 1.5公尺高的水平安全母索
      ，且於J9柱位處設有垂直爬梯，從B6屋頂處可沿安全母索
      至J9柱位垂直爬梯處，本件職業災害之發生係被害人謝坤
      華因肚子不舒服，而將安全母索解開，並直接從B6鋼柱托
      板欲下降至地面，卻不慎踩空墜落，而遭地面突出鋼筋穿
      透右背部所致，有職業災害檢查報告書附於刑事相驗卷第
      60頁正反面可佐，雖上開垂直爬梯並未完全符合使勞工安
      全上下之設備標準，然謝坤華未保持安全帶扣緊安全母索
      ，亦未自B6屋頂處沿安全母索至J9柱位垂直爬梯處上下，
      而逕自從B6鋼柱托板下降至地面，始發生自高處墜落地面
      之情事，謝坤華就本件職業災害之發生，係與有過失。
    2.丁○○主張對造應負10分之 9之過失責任，而昇邦公司及
      甲○○則抗辯謝坤華至少應負2分之1的過失責任云云。惟
      按「事業單位以其事業之全部或一部分交付承攬時，應於
      事前告知該承攬人有關其事業工作環境、危害因素暨本法
      及有關安全衛生規定應採取之措施。承攬人就其承攬之全
      部或一部分交付再承攬時，承攬人亦應依前項規定告知再
      承攬人」，「事業單位與承攬人、再承攬人分別僱用勞工
      共同作業時，為防止職業災害，原事業單位應採取左列必
      要措施：一、設置協議組織，並指定工作場所負責人，擔
      任指揮及協調之工作。二、工作之連繫與調整。三、工作
      場所之巡視。四、相關承攬事業間之安全衛生教育之指導
      及協助。五、其他為防止職業災害之必要事項。」，分別
      為勞工安全衛生法第17條、第18條第1項所明文規定，又
      同法第5條第1項第5款亦規定：「雇主對左列事項應有符
      合標準之必要安全衛生設備：‧‧‧五、防止有墜落、崩
      塌等之虞之作業場所引起之危害」。又按「雇主對於在高
      度2公尺以上之處所進行作業，勞工有墜落之虞者，應以
      架設施工架等方法設置工作臺。雇主依前項設置工作臺有
      困難時，應採取張掛安全網，使勞工使用安全帶等防止因
      墜落而致勞工遭受危險之措施」、「雇主對勞工於高差
      1.5 公尺以上之場所作業時，應設置能使勞工安全上下之
      設備」，為勞工安全衛生設施規則第225條、第228條所規
      定，再「雇主對於作業場所暴露之鋼筋、鋼材、鐵件、鋁
      件及其他材料等易生職業災害者，應採取彎曲尖端、加蓋
      或加裝防護套等防護措施」、「雇主對於無法藉梯子或其
      他方法安全完成高處營造作業，應設置適當之施工架」，
      亦為營造安全衛生設施標準第5條、第39條所明文規定。
      被上訴人乙○○於刑事案件審理時證稱上揭鋼筋是避雷針
      記號，在先前土木工程施作時即已埋設，乙○○是93年6
      月24日始到本件工地擔任工地主任等語，及依卷附之現場
      照片所示，該根鋼筋是直立向上，並未折彎或套上防護套
      （該根鋼筋附近尚有其他鋼筋已折彎），長度又達60公分
      長，如乙○○於巡視現場時能稍加注意必能發現，然其於
      到任後巡視工地竟疏未注意發現此根鋼筋，致未採取彎曲
      尖端、加蓋或加裝防護套等防護措施，亦未於旭田公司、
      寶捷公司將進場施作鋼構工程時，事前告知甲○○、莊文
      清有關工作環境之危害因素及應注意勞工安全衛生法、有
      關安全衛生規定應採取之措施，而甲○○於寶捷公司將進
      場從事鋼構組配工作時，亦疏未注意本件工地現場有上揭
      鋼筋之存在，致未採取彎曲尖端、加蓋或加裝防護套等防
      護措施，亦未事前告知莊文清有關工作環境之危害因素及
      應注意勞工安全衛生法、有關安全衛生規定應採取之措施
      ，是乙○○、甲○○2人就謝坤華因遭該突出地面之鋼筋
      自左胸刺穿至右背部而死亡，負有過失責任，至為明確。
      乙○○為本件物料倉庫新建工程鋼構部分之工地現場負責
      人，負責統籌處理工程施工之進度，並監督管理工地現場
      一切業務，其自負有事前告知次承攬人旭田公司、寶捷公
      司有關其事業工作環境、危害因素暨勞工安全衛生法及有
      關安全衛生規定應採取之措施之義務（依刑事卷附臺北自
      來水事業處工程總隊函所檢送之臺北自來水事業處承攬人
      安全衛生承諾書所載，昇邦營造公司於有再承攬之情形，
      應轉告再承攬人注意事項及相關規定，見刑事卷第85頁）
      ，且乙○○於93年7月29日亦曾參加「物料倉庫新建工程
      工地勞工安全衛生會議」，其對結論二「工地目前正施作
      鋼骨吊裝工程，請特別加強勞安及品管自主檢查」（見刑
      事卷第89頁），其於斯時亦應進一步檢查施工現場附近，
      以進一步確認該工作環境是否存有危害因素，然乙○○於
      刑事案件調查時自承沒有注意到上揭鋼筋之存在，而未採
      取必要防護之措施，亦未將此潛在之環境危險告知旭田公
      司、寶捷公司，其有過失，甚為明顯。旭田公司為二級承
      攬人，於再承攬人寶捷公司將進場從事鋼構組配工作時，
      應注意工地現場附近有無危害因素存在，且應事前告知寶
      捷公司負責人莊文清有關工作環境之危害因素及應注意勞
      工安全衛生法、有關安全衛生規定應採取之措施，甲○○
      身為旭田公司之負責人，並未派駐任何人員在工地現場監
      督工地安全，亦未盡其應盡之義務，其有過失，亦甚明確
      。謝坤華致死之直接原因係「墜落後遭突出鋼筋穿刺致死
      ，墜落高度約4公尺」（本院卷第23頁反面），苟非謝坤
      華肚子不舒服，將安全帶由安全母索解開，其不致踩空墜
      落，但謝坤華致死之間接原因係：(1)暴露鋼筋未採取彎曲
      尖端、加蓋或防護設施。(2)高處營造作業未設置適當之施
      工架。(3)高差超過1.5公尺以上之作業場所，未設置能使
      勞工安全上下之設備。故原審判決審酌上開直接及間接原
      因，認謝坤華應就系爭事故之發生負1/4之過失責任，應
      屬允當，兩造各就過失比例不服提起上訴，均無理由。
  (三)原審判決核定慰撫金為200萬元，應屬允洽：
    丁○○主張依台灣省各區公所調解委員會之案例，人命之基
    本表徵至少為300萬元，本件在洽談和解過程，亦曾以300萬
    元為目標，對造在本院審理時承認本件之損害賠償總額為
    300萬元，訴外人寶捷公司已給付150萬元，本件被上訴人亦
    應賠償150萬元云云。查，兩造就民事賠償並未達成和解，
    丁○○始有起訴之必要，則和解協商過程之言詞不得拘束任
    何人，應無疑義，故丁○○主張對造承認損害賠償總額為
    300萬元云云，洵無可採。而受僱人因執行職務，不法侵害
    他人致死者，被害人之父、母、子、女及配偶受有非財產上
    之損害，依民法第194條及188條第1項規定，請求受僱人及
    其僱用人連帶賠償相當金額之慰撫金時，法院對於慰撫金之
    量定，應斟酌該受僱人及應負連帶賠償責任之僱用人，並被
    害人暨其父、母、子、女及配偶之身分、地位及經濟狀況等
    關係定之（最高法院76年台上字第1908號判例參照）。準此
    ，他案之調解成立之金額僅供參考，於具體個案自無拘束力
    。原法院審酌謝坤華為丁○○之第6子，丁○○於謝坤華死
    亡時為82歲，丁○○育有子女9人，不識字、無業（原審卷
    附帶民事訴訟卷第9頁反面之戶籍謄本參照）等兩造之經濟
    能力、身分地位、教育程度、所受之損害等一切情狀，認丁
    ○○請求被上訴人乙○○、甲○○、昇邦公司賠償精神慰撫
    金200萬元為適當，應屬妥適。丁○○起訴時主張被上訴人
    乙○○、甲○○、昇邦公司與訴外人寶捷公司及莊文清應負
    連帶賠償責任（原審附帶民事訴訟卷第5、6頁），原判決亦
    認包含寶捷公司及莊文清在內全部應負賠償責任人，丁○○
    得請求之慰撫金為200萬元（原判決書第10頁），丁○○指
    摘原判決理由前後矛盾，應屬誤會。兩造對原判決慰撫金之
    核定不服，各自提起上訴，均無理由。
  (四)上訴人昇邦公司及甲○○抵銷之抗辯無理由：
    按「主管機關及檢查機構對於各事業單位工作場所得實施檢
    查。其有不合規定者，應告知違反法令條款並通知限期改善
    ；其不如期改善或已發生職業災害或有發生職業災害之虞時
    ，得通知其部分或全部停工。」、「勞工如發現事業單位違
    反本法或有關安全衛生之規定時，得向雇主、主管機關或檢
    查機構申訴。」勞工安全衛生法第27條、第30條分別定有明
    文。昇邦公司係因事故發生之施作工程現場違反勞工安全衛
    生法及勞工安全衛生設施規則，被行政院勞工委員會北區勞
    動檢查所要求停工（本院卷第 114頁），昇邦公司違反法令
    條款之事實本即存在，主管機關及檢查機構依法得實施檢查
    ，勞工也可依法申訴，縱令不發生謝坤華死亡之事件，昇邦
    公司也有被通知停工之可能。謝坤華固對己發生死亡之事故
    與有過失，但對於昇邦公司違反法令條款之事實並無過失，
    昇邦公司被通知停工不能歸咎於謝坤華。從而，昇邦公司、
    甲○○以停工致逾期完工之罰款主張與丁○○請求之賠償金
    額抵銷，為無理由，不應准許。
六、綜上所述，丁○○上訴主張原判決慰撫金太低、過失比例核
    定不當，昇邦公司及甲○○亦上訴，主張慰撫金及過失比例
    核定過高，並主張以違約罰款抵銷，均無理由。是則原審判
    決所命之給付，於法並無不合。兩造上訴意旨各指摘原判決
    不當，求予廢棄改判，為無理由，應予駁回。
七、本件事證已臻明確，兩造其餘攻擊防禦方法，經審酌後，或
    與本件無涉，或與判決結果不生影響，毋庸一一論列。
八、據上論結，本件丁○○及昇邦公司、甲○○之上訴，均為無
    理由，依民事訴訟法第 449條第1項、第78條、第85條第2項
    ，判決如主文。
中    華    民    國    97    年    2     月    27    日
                    民事第二庭
                        審判長法  官  吳謙仁
                              法  官  李瓊蔭
                              法  官  蘇瑞華
正本係照原本作成。
不得上訴。
中    華    民    國    97    年    2     月    29    日
                              書記官  賴以真


司法院資訊處製作；財團法人民間司法改革基金會備份。
